臺灣高等法院高雄分院民事判決　　　　　100年度上字第223號
上　訴　人　王婷儀
訴訟代理人　黃如流律師
被 上 訴人　秦松齡
被 上 訴人　屏東汽車客運股份有限公司
法定代理人　郭生
訴訟代理人　鍾文杰
上列當事人間因侵權行為損害賠償事件，上訴人對於民國100 年
8 月25日臺灣屏東地方法院99年度重訴字第6 號第一審判決提起
上訴，本院於100 年12月14日辯論終結，茲判決如下：
    主  文
上訴駁回。
第二審訴訟費用由上訴人負擔。
    事 實 及 理 由
一、上訴人主張：被上訴人秦松齡係受僱於被上訴人屏東汽車客
    運股份有限公司（下稱屏東客運），擔任司機。於民國97年
    4 月6 日12時30分許，駕駛車號FZ-662號大客車沿屏東縣恆
    春鎮省道台26線公路（即省北路）由南往北方向行駛，行經
    該路段與埔墘路之交岔路口欲左轉往國立海洋生物博物館載
    運乘客時，原應注意車前狀況並隨時採取必要之安全措施，
    以及轉彎車應禮讓直行車先行，而依其當時精神狀況，當地
    路狀，視線亦均良好，並無不能注意之情形，仍疏未注意右
    前方有上訴人騎乘車號PYE-213 號機車，沿省道台26線公路
    由北往南行駛正通過該交岔路口。秦松齡竟貿然左轉，以致
    大客車車頭部位於該交岔路口外側車道之交界處與上訴人機
    車之左側車身發生碰撞，上訴人因而摔倒在地，因此受有左
    側髖關節脫臼合併神經損傷之傷害，上訴人因而受有醫療費
    用、薪資、減損勞動能力及慰撫金等損失，合計為新台幣（
    下同）8,844,676 元，扣除上訴人已受領強制險理賠給付12
    7,094 元及秦松齡已先行給付之150,000 元後，被上訴人尚
    應連帶賠償上訴人8,567,582 元。爰依民法第184 條、第18
    8 條、第193 條、第195 條等規定，請求：被上訴人應連帶
    給付上訴人8,567,582 元本息。原審判決被上訴人應連帶給
    付上訴人292,039 元本息，駁回上訴人其餘之請求，上訴人
    不服，提起上訴聲明：(一)原判決不利於上訴人部分廢棄。(二)
    上開廢棄部分，被上訴人應再連帶給付上訴人5,588,568 元
    ，及自98年12月17日起至清償日止，按年息5%計算之利息。
二、被上訴人則以：(一)本件車禍實係上訴人騎乘機車違規行駛路
    肩，即於秦松齡駕駛大客車已完成左轉車頭進入遵行車道，
    將直行後，上訴人未注意快慢車道及車前狀況搶行路肩而發
    生。且自照片以及大客車前保險桿上之輕微擦撞痕、機車停
    倒位置等觀之，於車禍發生前，秦松齡所駕駛之大客車車速
    應極為緩慢，並於發現上訴人機車時，即已煞停，而係機車
    擦撞大客車。若上訴人操控得當，自不可能撞擊車禍發生前
    ，車速因擁塞而極為緩慢並因發現上訴人即煞停狀態之大客
    車，故難認秦松齡有何過失可言，是上訴人之過失乃本件車
    禍之主因，應負全部過失責任，縱認秦松齡應負過失責任，
    亦僅應負輕微之責任。秦松齡主張過失相抵，上訴人應負10
    分之9 之責任。(二)上訴人所受傷害，係以「脫臼復位及皮膚
    牽引固定治療」，亦即只須為局部麻醉後，將脫臼之骨頭推
    回原位即可，且依上訴人於車禍後在屏東南門醫院之照片，
    其傷勢顯然不嚴重，自難認有不能自理生活之情形，且上訴
    人住院六天出院，隔日即可返校上課，上訴人家住台中而於
    台南就讀，自難認有僱用看護之必要。(三)上訴人在97年5 月
    20日畢業，而歐亞精品有限公司初試通知單及錄取通知單所
    載之日期分別係97年3 月20日、3 月21日，與事理有悖，顯
    見亦屬臨訟偽造，亦無足採。(四)上訴人僅受有上揭輕度脫臼
    傷害，且已復原，並於台灣高雄地方法院（下稱高雄地院）
    99年交簡上字第15號刑事案件（下稱系爭刑案）審理時出庭
    ，並無任何異狀，上訴人於車禍發生尚在學，亦未能證明有
    任何重大傷害，故上訴人需索高達7,909,344 元之減損勞動
    能力損失、50萬元之慰撫金，顯不足採。於本院均聲明：上
    訴駁回。
三、兩造不爭執事項：
  (一)秦松齡受僱於屏東客運，擔任司機。其於97年4 月6 日中午
    12時26分許，執行職務中駕駛車牌號碼FZ-662號營業大客車
    ，沿屏東縣恆春鎮省道台26線公路（即省北路2 段）由南往
    北方向行駛，於行經該路與埔墘路之有號誌雙向四車道交岔
    路口，欲左轉往國立海洋生物博物館載運乘客時，適上訴人
    騎乘車牌號碼PYE-213 號重型機車搭載訴外人梁瑋珊，沿該
    台26線公路由北往南方向，直行欲通過該交岔路口，其車首
    因而與被上訴人秦松齡車右前車首部分碰撞（下稱系爭事故
    ），致上訴人人車倒地，上訴人因而受有左側臗關節脫臼併
    神經損傷之傷害。
  (二)秦松齡所駕駛車輛之行車記錄錄影裝備內容顯示：「12：25
    ：48－12：25：54，秦松齡人車行至交岔路口，秦松齡車煞
    停在路口中等待轉彎。12：25：54－12：26：02，秦松齡車
    停車等待中。12：26：03，秦松齡左手轉動方向盤，向左轉
    彎。12：26：04，秦松齡舉起右手，似向對向車道讓行者打
    招呼表示感謝。12：26：05－12：26：08，秦松齡車向左轉
    彎中。12：26：09，秦松齡人車轉彎至其車首右前部分對著
    對向靠近慢車道（應為路肩）時，對向車道來車上訴人機車
    撞上秦松齡車首右前部分，此時對向外側車道有大型車停車
    等待，應為讓道之對向車。其後秦松齡則下車處理。」
  (三)秦松齡因上開業務過失傷害行為，經高雄地院刑事庭以98年
    度交簡上字第15號刑事判決判處有期徒刑4 月，如易科罰金
    ，以1,000 元折算壹日。緩刑2 年，並應向上訴人支付150,
    000 元之損害賠償而確定。
  (四)上訴人因上開傷害支出醫療費用32,027元、醫療暨輔助器材
    8,605 元、轉診費用16,600元、計程車車資48,100元，上開
    均為本件傷害所支出之必要費用。
  (五)上訴人已因本件車禍領有強制汽車責任險理賠金額127,094
    元。
  (六)秦松齡已依上開刑事判決主文諭知給付上訴人150,000 元。
四、按判決書內應記載之理由，如第二審關於攻擊或防禦方法之
    意見及法律上之意見與第一審判決相同者，得引用之，民事
    訴訟法第454 條第2 項前段定有明文。原審判決依前述不爭
    執事項(一)認定秦松齡於系爭事故致上訴人受有左側臗關節脫
    臼併神經損傷之傷害；及以秦松齡所駕駛車輛行經該交岔路
    口欲左轉彎，先行切換駛入該路段南往北方向之內側快車道
    ，雖曾先停車等待左轉，並待對向來車讓行後，始繼續啟動
    欲完成左轉動作之際而肇事為由，認定秦松齡駕車未讓直行
    之上訴人機車先行，並占用來車道搶先左轉而肇事致上訴人
    受傷，秦松齡對系爭事故之發生顯有過失，並與上訴人之受
    傷結果間有相當因果關係；另秦松齡受僱於屏東客運擔任司
    機，於執行業務過程中，發生系爭事故，被上訴人應就本件
    車禍所受之損害，負連帶損害賠償責任等語，為被上訴人所
    不爭執，本院就此之法律上之意見與第一審判決相同，茲依
    前開規定引用之。
五、上訴人就本件車禍之發生，亦有違規行駛路肩，直行行經該
    交叉路口時，未注意車前狀況等之過失：
  (一)秦松齡自警訊起始終主張：上訴人騎乘車號PYE-213 號機車
    ，沿省道台26線公路由北往南行駛之所在路面位置為外側車
    道之「外側」路面上，有違規行駛路肩之情事。上訴人雖陳
    稱當日伊係騎乘在對向外側車道上，而非在更外側之路肩云
    云。經查，上訴人於系爭事故發生當日於警訊時即稱：當時
    伊車沿台26線省北路二段由北往南行駛在外側車道右側直行
    中，行至肇事路口時要直行，當時路口車輛很多，我車左邊
    的外側車道都是遊覽車等語，有交通事故談話紀錄表足憑（
    系爭刑案警卷第9 頁）及系爭刑案二審時以証人身分證稱：
    伊只記得撞倒的那一瞬間才停下來，因為伊同向左側都是大
    客車；伊是在外側快車道右邊的慢車道（刑事二審卷第188
    頁）。又依肇事當時現場圖所繪製，秦松齡大客車車頭已轉
    向至該路段南向外側路肩延伸之直行線上，且上訴人機車係
    倒在秦松齡車首正前方，上訴人所騎乘機車係車頭「左側」
    與秦松齡大客車「前車頭」碰撞，並有道路交通事故調查報
    告表附卷佐憑（系爭刑案警卷第6 、17頁）。是依前述秦松
    齡大客車曾先停車等待左轉，方始起步即行肇事，其行車速
    度應屬緩慢及兩車相對位置觀之，上訴人既於撞擊之瞬間倒
    下，則所騎機車倒臥位置應即為其行駛之路徑方是。況上訴
    人騎乘機車若係沿外車道直行，而非路肩，勢將係前車頭撞
    擊至秦松齡大客車之右側車身，而與前述撞擊情形有別。故
    當日應係上訴人騎乘機車在外側車道之外側即路肩延伸之直
    行線上，而於交叉路口內與秦松齡緩慢左轉之大客車車頭發
    生撞擊。
  (二)上訴人騎乘機車之同向車道有劃設兩車道（各寬為3.5 公尺
    ），道路最右邊路緣沒有劃設標線，最右側尚有一條寬為3.
    8 公尺之柏油路面（即上開所認定上訴人騎乘之路面），有
    現場照片、道路交通事故現場圖、職務報告在卷可稽（系爭
    刑案警卷第15頁、原審卷第206 至第208 頁）。而就上開寬
    為3.8 公尺之柏油路面係慢車道或路肩，交通部公路總局第
    三區養護工程處函覆稱：該地點係路肩（原審卷第213 頁）
    。準此可知，上訴人機車所騎乘之外側車道之右側處，應屬
    路肩無誤。至上訴人騎乘機車所搭載之乘客梁瑋珊於事故當
    日雖陳稱：車是沿省道台26線省北二段由北往南行駛外側車
    道直行等語，與前述上訴人陳述不符，而其既非駕駛機車之
    人，對於行駛路線注意之程度當無實際駕駛者切，且與前述
    撞擊情況不符，並無足採。從而，上訴人主張其騎乘機車係
    行駛於外側車道上，並非路肩云云，亦無足取。
  (三)按汽車駕駛人之行為有下列情形之一，當場不能或不宜攔截
    製單舉發者，得逕行舉發；前項第七款之科學儀器應採固定
    式，並定期於網站公布其設置地點。但汽車駕駛人之行為屬
    下列情形之一者，不在此限：二、行駛路肩；又汽車行駛時
    ，駕駛人應注意車前狀況及兩車併行之間隔，並隨時採取必
    要之安全措施，道路交通管理處罰條例第7 條之2 第1 項本
    文、第2 項第2 款、道路交通安全規則第94條第3 項分別定
    有明文。上訴人既有重機車駕駛執照，對於前開交通規則，
    應知之甚明，依當時天候等狀況，又無不能注意之能事，竟
    疏未注意，致生系爭事故，應認亦有過失。本件刑事案件審
    理中經送請臺灣省高屏澎區車輛行車事故鑑定委員會及臺灣
    省車輛行車事故覆議鑑定委員會鑑定結果，均認上訴人駕駛
    機車未注意車前狀況，為肇事原因之結論，亦有該鑑定意見
    書各1 紙附卷可稽（刑事二審卷第64、65頁、第103 、104
    頁）。參酌秦松齡當時行至交岔路口中心處左轉，若未占用
    來車道搶先左轉，且轉彎時讓直行車先行，非不能避免系爭
    事故之發生，然上訴人亦係違規行駛路肩，未注意被上訴人
    秦松齡大客車左轉駛來，以致肇事，足徵其亦確實未注意車
    前狀況，致生撞擊等情，認秦松齡與上訴人應各負50% 的過
    失責任。
六、上訴人依侵權行為法律關係請求被上訴人連帶給付各項費用
    ，是否有據以及各項金額應為何？
  (一)按因故意或過失，不法侵害他人權利者，負損害賠償責任；
    不法侵害他人之身體或健康者，對於被害人因此喪失或減少
    勞動能力或增加生活上需要時，應負損害賠償責任；不法侵
    害他人之身體、健康、名譽、自由、信用、隱私、貞操，或
    不法侵害其他人格法益而情節重大者，被害人雖非財產上之
    損害，亦得請求賠償相當之金額，民法第184 條第1 項前段
    、第193 條第1 項、第195 條第1 項，分別定有明文。查秦
    松齡不法侵害上訴人之身體，已如前述，揆之前揭規定，被
    上訴人對於上訴人所受損害，自應負連帶損害賠償責任。
  (二)上訴人請求支出醫療費用32,027元、醫療暨輔助器材8,605
    元、轉診費用16,600元、計程車車資48,100元，合計113,32
    7 元，係屬必要費用一情，為被上訴人所不爭執，應予准許
    。原審判決就上訴人請求支出看護費用之損害，認其支出42
    日半日看護費用42,000元部分為有理由，其餘部分為無理由
    ；駁回上訴人薪資損失方面全部之請求，本院就此之法律上
    之意見與第一審判決相同，茲依民事訴訟法第454 條第2 項
    之規定引用之。
  (三)減少勞動能力損失：上訴人主張其所受傷害致其勞動能力減
    少53.83%，為被上訴人所否認。經原審囑託高雄醫學大學附
    設中和紀念醫院鑑定結果，檢查顯示上訴人左踝現活動度為
    伸展5 度，屈曲30度，活動度喪失生理運動範圍三分之一以
    上符合「一下肢遺存運動障礙」，比例為二分之一「正常伸
    展20度，屈曲50度，活動度70度」，目前上訴人左踝自主活
    動性降低，符合勞動能力損害第145 條：第九級、280 日的
    等級，且此傷害距鑑定已接近2 年，恢復機會很小，此有該
    院鑑定報告，以及高醫附行字第1000001604號函附卷可稽（
    原審卷第160 、170 頁）。基此，足認上訴人左踝機能喪失
    逾生理運動範圍1/3 以上，則其所遺留之下肢機能障害相當
    於勞保險殘廢給付標準表所定「一下肢遺存運動障害者」（
    第145 項，原審卷第130 頁），足認其勞動能力確有減損之
    情事。然衡酌上訴人工作乃設計助理，工作性質為商品設計
    規劃、樣衣採購、圖稿繪畫等，樣衣採購之具體業務內容為
    員工須至日本、韓國、歐洲等地採買樣品衣服，設計助理一
    般皆為坐飛機或坐車前往廠商進行採購或洽談，毋庸自行步
    行前往廠商，除出差至世界各地採買樣衣外，其餘時間不需
    長時間行走，採購樣衣之業務為採購助理輪流前往，平均每
    年一至二次，每次平均天數是一星期，此有主富服裝股份有
    限公司函附卷可稽（原審卷第94頁、123 頁），可見上訴人
    上開身體障害之狀態對其勞動能力雖有減損，惟因上訴人工
    作仍以口語與文書能力為主，其左踝之運動功能障礙尚不致
    嚴重妨礙其工作，因認其減少勞動能力之程度應僅為10% 。
    再者上訴人得請求減少勞動能力之損害標準，以平均月薪30
    ,000元、及勞動年數41年計算（自上訴人24歲起至65歲止）
    ，並依年別單利5%複式霍夫曼係數扣除利息，為兩造所不爭
    執（原審卷第172 頁背面），則上訴人所受減少勞動能力之
    損害應為790,934 元，上訴人請求在此範圍內，自屬有據。
    上訴人所提出之各殘廢等級喪失或減少勞動能力比率表固記
    載第9 級殘廢喪失勞動能力為53.82%，惟該比率表係學者論
    著內所附，並未說明其計算之憑據，上訴人依此主張其勞動
    能力減損53.82%，尚非有據。
  (四)非財產上之損害賠償：上訴人因秦松齡前開行為受有左側髖
    關節脫臼合併神經損傷之傷害，於97年4 月6 日進入中國醫
    藥大學附設醫院急診，並接受脫臼復位及皮膚牽引固定治療
    ，於97年4 月12日出院，嗣於97年5 月2 日因行走困難及左
    側垂足無法背屈於中國醫藥大學附設醫院復健科就診，接受
    復健治療，至今左踝現活動度為伸展5 度，屈曲30度，活動
    度喪失生理運動範圍三分之一以上符合「一下肢遺存運動障
    礙」等情，已如前述，其身體及精神受有相當之痛苦，乃屬
    必然。又，上訴人為台南科技大學服飾設計管理系畢業，自
    97年12月22日起即在主富服裝股份有限公司擔任設計部課員
    上班至今，98年整年度薪資給付總額為320,844 元，至99年
    9 月10日止平均月薪為36,700元，負責之業務性質為商品設
    計規劃、樣衣採購、圖稿繪畫等，97、98年間並無申報其他
    財產；秦松齡高中畢業，任職被上訴人屏東汽車客運股份有
    限公司為客運司機，月薪約20,000多元，97年間申報所得共
    337,848 元，98年間申報所得共278,474 元，名下有投資一
    筆，總額為1,000,000 元；屏東客運96年間資本額為124,80
    0,000 元等情，為兩造所不爭執。本院審酌兩造之身分地位
    、經濟能力、上訴人所受傷害之輕重等情，認上訴人請求被
    上訴人賠償非財產損害在200, 000元範圍內，應為相當。
  (五)綜上，上訴人得請求被上訴人連帶賠償之金額為1,138,266
    元。又斟酌上訴人與秦松齡之過失情節與程度，認應各負50
    % 之過失責任，爰依法減輕被上訴人應連帶負擔之損害賠償
    金額50% ，則上訴人得請求被上訴人連帶賠償之金額應為56
    9,133 元。
  (六)按保險人依本法規定所為之保險給付，視為被保險人損害賠
    償之一部分；被保險人受賠償請求時，得扣除之，強制汽車
    責任保險法第32條定有明文。本件交通事故發生後，上訴人
    已領取強制汽車責任保險之理賠金127,094 元，秦松齡亦因
    本件刑事判決主文諭知而給付上訴人150,000 元全額完畢。
    則上訴人所得向被上訴人請求連帶賠償之金額應減為292,03
    9 元。
七、綜上所述，上訴人本於損害賠償之法律關係，請求被上訴人
    連帶給付上訴人292,039 元，及自起訴狀繕本送達翌日即98
    年12月17日起至清償日止，按年息5%計算之利息，洵屬正當
    ，應予准許。逾此部分之請求為無理由，應予駁回。原審就
    前開不應准許部分，為上訴人敗訴之判決，及駁回其假執行
    之聲請，並無不合。上訴意旨就此部分指摘原判決不當，求
    予廢棄改判，為無理由，應予駁回。
八、據上論結，本件上訴為無理由，依民事訴訟法第449 條第1
    項、第78條，判決如主文。
中    華    民    國    100   年    12    月    21    日
                            民事第四庭
                                審判長法官  蔡文貴
                                法      官  李昭彥
                                法      官  陳真真
以上正本證明與原本無異。
如對本判決上訴，須於判決送達後20日內向本院提出上訴狀，其
未表明上訴理由者，應於上訴後20日內向本院提出上訴理由書（
均須按他造當事人之人數附繕本）。上訴時應提出委任律師或具
有律師資格之人之委任狀，並依附註條文規定辦理。如委任律師
提起上訴者，應一併繳納上訴審裁判費。
中    華    民    國    100   年    12    月    21    日
                                書  記  官  陳金卿
附註：
民事訴訟法第466 條之1 ：
對於第二審判決上訴，上訴人應委任律師為訴訟代理人，但上訴
人或其法定代理人具有律師資格者，不在此限。
上訴人之配偶、三親等內之血親、二親等內之姻親，或上訴人為
法人、中央或地方機關時，其所屬專任人員具有律師資格並經法
院認適當者，亦得為第三審訴訟代理人。
第1 項但書及第2 項情形，應於提起上訴或委任時釋明之。